【裁判字號】    90,訴,763
【裁判日期】    901205
【裁判案由】    返還不當得利
【裁判全文】
臺灣臺南地方法院民事判決  九十年度訴字第七六三號
    原      告    乙○○
                  丙○○
    被      告    甲○○
右當事人間請求返還不當得利事件，本院判決如左：
    主      文
被告應給付原告乙○○新台幣貳拾貳萬肆仟零伍拾柒元，及自民國九十年五月十六日
起至清償日止，按週年利率百分之五計算之利息。
被告應給付原告丙○○新台幣陸拾捌萬壹仟玖佰捌拾元，及自民國九十年五月十六
日起至清償日止，按週年利率百分之五計算之利息。
訴訟費用由被告負擔。
本判決於原告乙○○以新臺幣柒萬肆仟捌佰元；原告丙○○以新台幣貳拾貳萬柒仟參
佰元，分別為被告供擔保後，得假執行。但被告如於假執行程序實施前，分別以新臺
幣貳拾貳萬肆仟零伍拾柒元，為原告乙○○預供擔保；以新台幣陸拾捌萬壹仟玖佰捌
拾元，為原告丙○○預供擔保，均得免為假執行。
    事      實
甲、原告方面：
一、聲明：除假執行擔保金額外，餘如如主文所示。
二、陳述：
(一)原告乙○○、丙○○二人分別於民國（下同）八十年七月十二日及八十年七月二
    十一日向被告訂購坐落於善化鎮○○段三一九之九十號等土地及地上房屋。原告
    乙○○所購買者為同上段三一九－四五二號土地及坐落該地上建號一四六二號門
    牌號碼台南縣善化鎮○○路二四巷六號三層樓房乙棟。原告丙○○購買之部分為
    同上段三一九－四五七號土地及坐落該地上建號一四六七號門牌號碼台南縣善化
    鎮○○路二四巷十六號三層樓房乙棟。被告並已將上開土地及建物所有權分別移
    轉登記予原告等，有土地及建物登記謄本足憑。
(二)依買賣契約書所載，原告乙○○、丙○○向被告購買之土地應為三０．四一坪，
    惟被告實際登記予被告者，僅二二．三八坪，均減少八．０三坪，此有房地買賣
    契約及土地登記簿謄本足憑，關於此部份事證另案（台灣高等法院台南分院八十
    七年度上更(一)字第二九號民事判決、最高法院八十九年度台上字第二七一０號確
    定判決）亦予以確認，依前開民事確定判決認定原告乙○○因土地坪數減少可請
    求減少價金八十四萬四千零五十七元，原告丙○○可請求八十五萬一千九百八十
    三元，惟原告二人尚各積欠被告房屋尾款六十二萬元及一十七萬元，相互抵銷後
    ，原告乙○○尚可向被告請求二十二萬四千零五十七元，原告丙○○尚可向被告
    請求六十八萬一千九百八十三元，有前開判決可憑，惟被告迄今尚未給付原告，
    原告爰依不當得利之法律關係，請求被告給付之。
(三)對被告答辯之陳述：
    (1)被告答辯主張原告使用坐駕段三一九－四三０號及三一九－四一九號兩筆土地
      作為出入之通路係無法律上原因受利益，致被告受損害，請求原告返還不當得
      利云云，惟查：由鈞院向台南縣政府調閱本件建築執照、使用執照之設計圖等
      相關資料觀之，被告建造系爭房屋時，早已將三一九－四一九及三一九－四三
      ０兩筆土地規劃為私道路供住戶通行，並提出該二筆土地之使用同意書申建築
      執照，有設計圖及土地使用同意書可憑。是原告向被告買受系爭房地後，當然
      可無償通行三一九－四一九及三一九－四三０土地，且被告在建屋之初既已同
      意將該二筆土地提供予Ｄ１－Ｄ、Ｂ７、Ｂ８（原告買受者為Ｄ３及Ｄ９）
      住戶通行，原告通行使用該二筆土地即非屬無法律上之原因而受利益，從而被
      告主張原告應返還不當得利乙節自非有據。
    (2)被告抗辯兩造買賣契約書第三條約定：「房地價款（包含本約所載之附屬設備
      及其他設施）．．．」乃指系爭土地買賣之標的包含台南縣善化鎮○○段三一
      九－四三０號及三一九－四一九號土地之私設道路用地，惟查：兩造另案之土
      地所有權移轉登記案件（台灣高等法院台南分院八十七年度上更(一)字第二九號
      ）已確認本件土地買賣標的未包含私設道路用地，有該判決書附卷可憑，是被
      告前開抗辯顯不可採。
    (3)被告主張若買賣標的未包含私設道路，則原告應支付對價云云，惟查：原告當
      初買受系爭房地時，設計圖即已將私設巷道劃出，表示該私設巷道係要無償提
      供予原告通行，否則原告買受房地卻無路可通行，原告怎會買受﹖是被告抗辯
      原告應給付通行對價顯屬無據。
三、證據：提出買賣契約書及土地登記謄本各二份、最高法院八十九年度台上字第二
    七一０號裁定一份 (含台灣台南地方法院八十二年度訴字第九五四號、台灣高等
    法院台南分院八十四年度上字第二九一號及八十七年度上更一字第二十九號、最
    高法院八十七年度台上字第三八七號判決)。
乙、被告方面：
一、聲明：
(一)原告之訴及假執行之聲請均駁回。
(二)訴訟費用由原告負擔。
(三)如受不利判決請准供擔保免為假執行。
二、陳述：
(一)原告迄今仍使用坐落台南縣善化鎮○○段三一九－四三０號及同段三一九－四一
    九號兩筆土地，依據雙方買賣契約書第三條約定房地價款應包含合約所載之附屬
    設備及其他設施，因此原告使用上開兩筆土地作為出入之巷道，仍在原告應支付
    買賣價金之範圍內，從而，被告即無不當得利之情事。原告既主張另案確定判決
    認定原告因土地坪數減少可請求價金，如果此主張可以成立（被告否認之），則
    原告因減少價金之結果，其就上開二筆土地之使用，已無債權關係存在，雖上開
    二筆土地仍為被告所有，但已為原告所使用，致被告遭受損害，原告顯無法律上
    之原因而受利益，致被告受損害，原告亦應返還不當得利。
(二)原告使用右開坐駕段三一九－四一九號土地之面積各為一七．一平方公尺，原告
    使用同段三一九－四三０號土地之面積，各以十八分之一計算（該土地有原告等
    十八戶使用），即為四．二八平方公尺，被告於八十一年八月三十一日各登記為
    坐駕段三一九－四五二號（乙○○）、三一九－四五七號（丙○○）土地所有人
    ，爰自八十一年九月一日起九十年九月三十日止（其餘請求權保留），按土地公
    告現值之年息百分之十計算原告取得之利益計各為三十九萬八千九百六十三元，
    原告應返還不當得利與被告，被告並主張抵銷本件原告之請求。
三、證據：提出土地登記謄本、地價謄本各一份。
丙、本院依聲請勘驗原告房屋與坐駕段三一九－四一九號、四三０號土地使用關係並
    囑台南縣新化地政事務所測製複丈成果圖暨函台南縣政府調建照及使用執照等資
    料。
    理      由
一、本件原告主張：原告乙○○、丙○○二人分別於八十年七月十二日及八十年七月
    二十一日向被告訂購坐落於善化鎮○○段三一九之九十號等土地及地上房屋。原
    告乙○○所購買者為同上段三一九－四五二號土地及坐落該地上建號一四六二號
    門牌號碼台南縣善化鎮○○路二四巷六號三層樓房乙棟。原告丙○○購買之部分
    為同上段三一九－四五七號土地及坐落該地上建號一四六七號門牌號碼台南縣善
    化鎮○○路二四巷十六號三層樓房乙棟。被告並已將上開土地及建物所有權分別
    移轉登記予原告等。依買賣契約書所載，原告乙○○、丙○○向被告購買之土地
    應為三０．四一坪，惟被告實際登記予被告者，僅二二．三八坪，均減少八．０
    三坪。原告乙○○因土地坪數減少可請求減少價金八十四萬四千零五十七元，原
    告丙○○可請求八十五萬一千九百八十三元，惟原告二人尚各積欠被告房屋尾款
    六十二萬元及一十七萬元，相互抵銷後，原告乙○○尚可向被告請求二十二萬四
    千零五十七元，原告丙○○尚可向被告請求六十八萬一千九百八十三元，惟被告
    迄今尚未給付原告，原告爰依不當得利之法律關係，請求被告給付等語。
二、被告則以：原告迄今仍使用坐落台南縣善化鎮○○段三一九－四三０號及同段三
    一九－四一九號兩筆土地，依據雙方買賣契約書第三條約定房地價款應包含合約
    所載之附屬設備及其他設施，因此原告使用上開兩筆土地作為出入之巷道，仍在
    原告應支付買賣價金之範圍內，從而，被告即無不當得利之情事。原告既主張另
    案確定判決認定原告因土地坪數減少可請求價金，如果此主張可以成立（被告否
    認之），則原告因減少價金之結果，其就上開二筆土地之使用，已無債權關係存
    在，雖上開二筆土地仍為被告所有，但已為原告所使用，致被告遭受損害，原告
    顯無法律上之原因而受利益，致被告受損害，原告亦應返還不當得利。原告使用
    右開坐駕段三一九－四一九號土地之面積各為一七．一平方公尺，原告使用同段
    三一九－四三０號土地之面積，各以十八分之一計算（該土地有原告等十八戶使
    用），即為四．二八平方公尺，被告於八十一年八月三十一日各登記為坐駕段三
    一九－四五二號（乙○○）、三一九－四五七號（丙○○）土地所有人，爰自八
    十一年九月一日起九十年九月三十日止（其餘請求權保留），按土地公告現值之
    年息百分之十計算原告取得之利益計各為三十九萬八千九百六十三元，原告應返
    還不當得利與被告，被告並主張抵銷本件原告之請求云云，資為抗辯。
三、經查：
    (一)按為訴訟標的之法律關係，於確定之終局判決中已經裁判者，就該法律關係
        即有既判力，除非當事人有合法再審原因，否則即不得就同一事件再為訟爭
        ，縱當事人雖僅於新訴訟用作攻擊防禦方法，法院亦不得為反於確定判決意
        旨之裁判（最高法院十九年上字第一二四七號、三十年上字第八號判例意旨
        參照）。查原告主張：原告乙○○、丙○○二人分別於八十年七月十二日及
        八十年七月二十一日向被告訂購坐落於善化鎮○○段三一九之九十號等土地
        及地上房屋。原告乙○○所購買者為同上段三一九－四五二號土地及坐落該
        地上建號一四六二號門牌號碼台南縣善化鎮○○路二四巷六號三層樓房乙棟
        。原告丙○○購買之部分為同上段三一九－四五七號土地及坐落該地上建號
        一四六七號門牌號碼台南縣善化鎮○○路二四巷十六號三層樓房乙棟。被告
        並已將上開土地及建物所有權分別移轉登記予原告等。依買賣契約書所載，
        原告乙○○、丙○○向被告購買之土地應為三０．四一坪，惟被告實際登記
        予被告者，僅二二．三八坪，均減少八．０三坪。原告乙○○因土地坪數減
        少可請求減少價金八十四萬四千零五十七元，原告丙○○可請求八十五萬一
        千九百八十三元，惟原告二人尚各積欠被告房屋尾款六十二萬元及一十七萬
        元，相互抵銷後，原告乙○○尚可向被告請求二十二萬四千零五十七元，原
        告丙○○尚可向被告請求六十八萬一千九百八十三元等情。業據台灣高等法
        院台南分院於八十九年一月十一日八十七年度上更  (一)字第二十九號 (最
        高法院八十九年度台上字第二七一０號裁定確定) 兩造及訴外人陳燕姿土地
        所有權移轉登記事件判決以：依兩造不爭執之土地及房屋買賣契約書，原告
        春菊係以五百零二萬元買受系爭房地，房屋面積為五十二點一○坪，每坪造
        價以三萬五千元計算，全部房屋價款為一百八十二萬三千五百元，土地部分
        價款則為三百十九萬六千五百元，依上訴人乙○○買受土地三○點四一坪計
        算，每坪土地價格為十萬五千一百一十三元，原告乙○○土地登記短少八點
        ○三坪，原告乙○○得請求減少之價金為八十四萬四千零五十七元 (計算方
        法為105113×8.03）；原告丙○○以五百零五萬元買受系爭房地，房屋面積
        五十二點一○坪，每坪造價以三萬五千元計算，全部房屋價款為一百八十二
        萬三千五百元，土地部分價款為三百二十二萬六千五百元，依原告丙○○買
        受土地面積三○點四一坪計算，每坪土地價格為十萬六千一百元，丙○○土
        地登記短少八點零三坪，原告丙○○得請求減少之價金為八十五萬一千九百
        八十三元  (計算方法為106100×8.03)。按「二人互負債務，而其給付種類
        相同，並均屆清償期者，各得以其債務，與他方之債務，互為抵銷。依買賣
        契約所定，原告乙○○尚積欠被告房屋款項六十二萬元，原告丙○○尚積欠
        被告房屋款項十七萬元，原告乙○○請求減少之價金為八十四萬四千零五十
        七元，原告丙○○得請求減少之價金為八十五萬一千九百八十三元，按兩造
        互負債務，給付種類相同，又均屆清償期，原告主張扺銷自無不合，而為判
        決確定。有該判決一份在卷可稽。雖被告就該判決為否認之抗辯，惟並未就
        該確定判決有何再審之原因，則被告在本件返還不當得利事件即不得再作攻
        擊防禦方法，本院亦不得為反於該確定判決意旨之判決，應認原告主張為真
        實。
    (二)又被告雖以：原告迄今仍使用坐落台南縣善化鎮○○段三一九－四三０號及
        同段三一九－四一九號兩筆土地，依據雙方買賣契約書第三條約定房地價款
        應包含合約所載之附屬設備及其他設施，因此原告使用上開兩筆土地作為出
        入之巷道。原告既主張另案確定判決認定原告因土地坪數減少可請求價金，
        如果此主張可以成立，則原告因減少價金之結果，其就上開二筆土地之使用
        ，已無債權關係存在，雖上開二筆土地仍為被告所有，但已為原告所使用，
        致被告遭受損害，原告顯無法律上之原因而受利益，致被告受損害，原告亦
        應返還不當得利。原告使用台南縣善化鎮○○段三一九－四一九號土地之面
        積各為一七．一平方公尺，原告使用同段三一九－四三０號土地之面積，各
        以十八分之一計算（該土地有原告等十八戶使用），即為四．二八平方公尺
        ，被告於八十一年八月三十一日各登記為坐駕段三一九－四五二號（乙○○
        ）、三一九－四五七號（丙○○）土地所有人，爰自八十一年九月一日起九
        十年九月三十日止，按土地公告現值之年息百分之十計算原告取得之利益計
        各為三十九萬八千九百六十三元，原告應返還不當得利與被告，被告並主張
        抵銷本件原告之請求云云。然原告則主張：原告當初買受系爭房地時，設計
        圖即已將私設巷道劃出，表示該私設巷道係要無償提供予原告通行，否則原
        告買受房地卻無路可通行，原告怎會買受，是被告抗辯原告應給付通行對價
        顯屬無據等詞。查：前揭台灣高等法院台南分院於八十九年一月十一日八十
        七年度上更 (一)字第二十九號  (最高法院八十九年度台上字第二七一０號
        裁定確定) 判決認定：兩造所簽定之房屋買賣契約書第一條約定：「房屋乙
        戶，約五十二點一○坪，以上坪數包含（陽台、平台、乙方增建部分、屋頂
        突出物」「土地分別為三○點八八坪 (陳燕姿部分）、三○點四一坪 (丙○
        ○部分)、三○點四一坪  (乙○○部分）」；又依卷附「被告所製作之「善
        化狀元第店舖別墅平面圖集」，其在別墅一樓平面圖上除規劃有道路外並將
        每棟房屋之位置從Ａ１到Ｄ20.加以標明，並載明上訴人所訂購之Ｄ１、Ｄ３
        、Ｄ９，其地坪依序為三○點八八坪（陳燕姿部分）、三○點四一坪  ( 丙
        ○○部分）、三○點四一坪（乙○○部分），建坪均為五二點一○坪，由上
        開契約書以觀，原告所購買之土地，並未如房屋之坪數載明包含私設道路用
        地在內，有該判決可稽。足見原告抗辯依契約原告購買之土地未含坐駕段三
        一九－四一九號土地之面積各為一七．一平方公尺，同段三一九－四三０號
        土地之面積固可認定。惟前揭坐駕段三一九－四三０號，面積七十七平方公
        ，及同段三一九－四一九號，面積四四九平方公尺兩筆土地，於原告購買房
        屋興建前，即由所有權人出具同意書供作原告所購房屋通路使用，業經本院
        函台南縣政府於九十年九月十日九十府工管字第一三四五三三號函附善化鎮
        錦美建設建照執照、使用執照申請案附資料可佐。再本院於九十年八月七日
        勘驗原告房屋與坐駕段三一九－四一九號、四三０號土地使用關係，該二筆
        地號土地現編定為台南縣善化鎮○○路二十四巷，東接攤販市場，西接仁愛
        路，有勘驗筆錄及台南縣新化地政事務所複丈成果圖可考。且兩造於買賣房
        屋時，並未就前開三一九－四一九號、四三０號土地使用有何付費之約定。
        則參以被告所製作之「善化狀元第店舖別墅平面圖集」，其在別墅一樓平面
        圖上除規劃有道路外並將每棟房屋之位置從Ａ１到Ｄ20.加以標明及現況之使
        用狀況以觀，被告設計圖即已將私設巷道劃出，即表示該私設巷道係要無償
        提供予通行，否則原告買受房地卻無路可通行，原告怎會買受，是被告抗辯
        原告應給付通行對價，自無可採。
四、按無法律上之原因而受利益，致他人受損害者，應返還其利益。雖有法律上之原
    因，而其後已不存在者，亦同。民法第一百七十九條定有明文。原告乙○○、丙
    ○○二人分別向被告訂購坐落於善化鎮○○段三一九之九十號等土地及地上房屋
    。依買賣契約書所載，原告乙○○、丙○○向被告購買之土地應為三０．四一坪
    ，惟被告實際登記予被告者，僅二二．三八坪，均減少八．０三坪，原告乙○○
    因土地坪數減少可請求減少價金八十四萬四千零五十七元，原告丙○○可請求八
    十五萬一千九百八十三元，而原告二人分別尚各積欠被告房屋尾款六十二萬元及
    一十七萬元，相互抵銷後，被告無法律上之原因而受利益，致原告受損害者，應
    返還其利益，自屬有據，應予准許。
五、從而，原告二人依不當得利之法律關係，請求被告應給付原告乙○○二十二萬四
    千零五十七元  (844057元減620000元等於224057元)；給付原告丙○○六十八萬
    一千九百八十三元  (851983元減170000元等於681983元)，及均自起訴狀繕本送
    達翌日即九十年五月十六日起至清償日止，按週年利率百分之五計算之利息，依
    法即無不合。
六、兩造陳明願供擔保請為宣告假執行或免為假執行，經核均與規定相符，爰分別酌
    定相當之擔保金額予以宣告。
七、結論：原告之訴為有理由，依民事訴訟法第七十八條，第三百九十條第二項、第
    三百九十二條，判決如主文。
中      華      民      國    九十      年    十二    月    五      日
                                臺灣臺南地方法院民事第一庭
~B法      官  蘇清水
右為正本係照原本作成
如對本判決上訴，須於判決送達後廿日內向本院提出上訴狀
中      華      民      國    九十      年    十二    月    五      日
~B法院書記官  陳金堂


司法院資訊處製作；財團法人民間司法改革基金會備份。
